臺灣高等法院高雄分院民事判決　　　　　94年度家上字第11號
上　訴　人　甲○○
訴訟代理人　乙○○
被　上訴人　丙○○
上列當事人間請求離婚事件，上訴人對於民國93年10月25日台灣
高雄地方法院93年度婚字第85號第一審判決提起上訴，本院於94
年10月26日言詞辯論終結，判決如下：
    主      文
上訴駁回。
第二審訴訟費用由上訴人負擔。
    事實及理由
一、被上訴人起訴主張：被上訴人為退伍老兵，於民國69年與前
    妻離異後，即單親扶養子女成年，90年4 月19日始經朋友介
    紹而與大陸貴州籍之上訴人結婚。詎上訴人婚後於90年6 月
    20日至91年1 月8 日來台與被上訴人共同居住期間，在金錢
    方面需索無度，無視被上訴人每月僅有新台幣（下同）2 萬
    元退休俸給，而要求被上訴人每月固定給付其1 萬元供其花
    用，其餘家用仍由被上訴人負責。且在被上訴人無餘力支付
    其額外開銷之情形下，擅自向外舉債花用，並開始刻意疏遠
    被上訴人。上訴人於91年1 月8 日返回大陸時，更向被上訴
    人強索被上訴人賴以維生之半年俸給12萬元，得手後即將其
    所有衣物、證件全部攜走。兩造已形同陌路，不存在夫妻間
    應相互扶持、共組和樂家庭生活之基礎，而無法繼續維持婚
    姻等情，爰依民法第1052條2 項之規定，求為准被上訴人與
    上訴人離婚之判決。原審為被上訴人勝訴之判決。被上訴人
    於本院為駁回上訴之聲明。
二、上訴人則以：被上訴人並無每月給付上訴人1 萬元零用錢，
    且上訴人亦未將被上訴人半年退休俸12萬元拿走，是被上訴
    人拿錢幫上訴人買機票、土產，剩下的錢則由被上訴人和鄰
    居丁○○換成2 千元之美金交上訴人帶回大陸。上訴人回大
    陸半年後即打電話跟被上訴人聯絡，卻因被上訴人更換電話
    號碼，致無法聯絡上，並非上訴人故意不跟被上訴人聯絡等
    語，資為抗辯，並於本院聲明：(一)原判決廢棄。(二)被上訴人
    在第一審之訴駁回。
三、兩造不爭執之事實：
  (一)上訴人與被上訴人於90年4 月19日結婚，現婚姻關係存續中
    。
  (二)上訴人於90年6 月20日來台，91年1 月8 日離台返回大陸。
  (三)上訴人目前尚留在大陸。
四、按有民法第1052條第1 項以外之重大事由，難以維持婚姻者
    ，夫妻之一方得請求離婚，同條第2 項定有明文。又以該項
    規定請求離婚，非以婚姻已發生難以維持之重大事由為已足
    ，為符公平原則，同條第2 項但書復規定，難以維持婚姻之
    重大事由應由夫妻之一方負責者，僅他方得請求離婚。故如
    夫妻間已發生難以維持婚姻之重大事由，而夫妻雙方就該重
    大事由均需負責，若有責程度相同時，雙方均得請求離婚；
    若有責程度不同時，即應比較衡量雙方之有責程度，僅責任
    較輕之一方，得向責任較重之一方請求離婚。本件兩造所爭
    執之處，在於：(一)兩造是否有民法第1052條第2 項所定重大
    事由難以維持婚姻？(二)該事由兩造之歸責性如何？
  (一)兩造是否有民法第1052條第2 項所定重大事由難以維持婚姻
    ？經查：
　1.被上訴人主張：上訴人要求被上訴人每月給付1 萬元，而上
    訴人每月打電話花費大約3 、4 千元，被上訴人當時有工作
    薪水約1萬5 千元，加上退休俸2 萬元，扣除給上訴人的零
    用錢1 萬元及上訴人所花費電話費，剩下金錢無法生活，而
    且其在91年7 月1 日因為年紀大沒有再工作，就靠著每月退
    休俸2 萬元過活，沒有辦法再跟上訴人一起生活，如被上訴
    人不給上訴人零用錢1 萬元，上訴人就會跟被上訴人吵架等
    語，核與證人丁○○證稱：「被上訴人是退伍軍人，在經濟
    上無法負擔上訴人之需求，所以兩人常常為了錢而爭執，上
    訴人就常常不跟被上訴人講話。後來上訴人自己要求回大陸
    」「兩造常為金錢爭吵，上訴人固定要1 萬元，說是作為保
    母費，我也不知道保母費怎麼來，兩造並沒有小孩。」「上
    訴人在台灣時，因為錢的關係兩造常吵架，也很少說話，且
    上訴人在台灣時，有向鄰居借了2 萬元，但用途不明。」「
    ．．．，上訴人曾經跟我講過，被上訴人如果每個月不給她
    1 萬元，她還有菜刀，上訴人當時的意思是要我轉告被上訴
    人這件事情」等語（原審卷第33、34、52、53頁、本院卷第
    41頁），大致相符。足見兩造常為金錢之事爭吵，足堪認定
    。
  2.被上訴人又稱：91年1 月4 日與上訴人一同去領半年退休俸
    約12萬多，結果一領出來，就遭上訴人拿走，而且不還給被
    上訴人等語，雖為上訴人所否認，並辯稱：上訴人並沒有把
    被上訴人領出的12萬元拿走，被上訴人送上訴人上飛機，被
    上訴人幫上訴人買機票、土產，剩下的錢被上訴人就和丁○
    ○換成2 千美元，交給上訴人帶回家鄉云云。惟查，上訴人
    於上訴時已自承：「因為我在台灣看親期滿，必須回大陸，
    在台灣時方協商由他給我12萬台幣，買些衣服帶回大陸，
    給自己在大陸的兒女和一些親朋好友等語，證人丁○○亦證
    稱：「．．，被上訴人有跟我說他的退休俸遭上訴人拿走了
    ，我說你們是夫妻，至少也應該一人一半，這樣你要怎麼過
    活。」「．．．在甲○○離開台灣後，被上訴人有拿他的存
    摺給我看，存摺裡有提領12萬元的紀錄並說他太太把他的12
    萬元拿走了」等語（本院卷第41、71頁），是被上訴人主張
    上訴人將被上訴人半年退休俸12萬元拿走，亦堪信為真實。
  3.被上訴人又主張：上訴人自91年1 月8 日離開台灣回大陸，
    直到92年12月份才打電話給被上訴人，要被上訴人幫她辦手
    續讓她入境台灣，隔了將近2 年才打電話，我認為我們雙方
    已經沒有感情了，而被上訴人沒有上訴人家裡的電話，且對
    上訴人家裡的地址也不清楚等語，雖為上訴人否認，並稱：
    上訴人回大陸約半年就打電話找被上訴人，結果是空號打不
    通，並不是上訴人隔了將近2 年才打電話給被上訴人等語，
    然查，依上訴人於上訴時陳稱：「我回大陸後，．，也不知
    什麼原因，一直與被上訴人聯繫不上，打電話過去都是空號
    。」「誰知電話竟不通，傳來答復是空號，．．，都更換了
    電話號碼等語（本院卷第3 、10頁）以觀，被上訴人自81年
    9 月8 日所使用之電話號碼，在92年7 月29日始為變更，有
    中華電信股份有限公司台灣南區電信分公司高雄營運處94年
    7 月22日高森服字第9439600340號函可稽（本院卷第50頁）
    ，足見上訴人撥電話給被上訴人之時間係在92年7 月29日以
    後，否則不會回稱空號，且由證人丁○○證稱：「上訴人離
    開台灣時，有向被上訴人拿了半年的薪水，而且把她自己的
    衣服全部帶走，我確定上訴人沒有留下任何聯絡方法就離開
    台灣了」「上訴人回去大陸之後，大概在92年7 月甲○○打
    電話給我，她告訴我說她有打電話給被上訴人請他辦手續讓
    她來台，但是被上訴人不願意」等語（原審卷第53頁、本院
    卷第72頁），顯見上訴人自91年1 月8 日離台返回大陸，迄
    上訴人撥電話給被上訴人，至少有1 年6 個月期間兩造未聯
    絡，上訴人辯稱其回大陸約半年就打電話找被上訴人，結果
    是空號打不通云云，並無可採。足證被上訴人所稱兩造已經
    沒有感情了等語，應可採信。
  4.至上訴人所提出90年12月6 日協議書，雖記載：「．．．經
    方達成協議上訴人返回大陸期間，由甲方（指被上訴人）
    按時自91年7 月開始寄生活費人民幣5000元以6 個月為1 期
    ，爾後超過1 年尚未返回台灣，每期生活費自動消滅。」等
    語（本院卷第55頁），然為被上訴人所否認，並辯稱：我沒
    有在協議書上面簽名、蓋章，我根本不知道有協議書這回事
    ，不曉得協議書的內容，否認協議書的真正等語，核與證人
    丁○○證稱：「這份協議書是我寫的，上面的丁○○的印文
    是我的沒有錯，但是印文不是我所蓋的，協議書上面：協議
    人、證明人：丙○○、甲○○、田長玉、丁○○都是我寫的
    。」「當時我太太田長玉拿了1 份稿子，叫我照著那份稿子
    抄，我寫這份協議書的時候，只有田長玉、甲○○在場，丙
    ○○並沒有在場，協議書上協議人、證明人都是我太太田長
    玉叫我寫的，因為丙○○沒有在場，當時並沒有協議，而且
    協議書上面丁○○的印文是我的，但不是我蓋的，我寫這份
    協議書的時候丙○○沒有在場，他也不知道這份協議書，寫
    好這份協議書我就交給田長玉、甲○○了。」等語（本院卷
    第71頁）相符，足見被上訴人並不知該協議書，亦未在該協
    議書上簽名，是該協議書自無拘束被上訴人之效力，該協議
    書自不能為上訴人有利之認定。
  5.按婚姻乃男女雙方基於誠摯互信之感情基礎而為結合，兩造
    之婚姻有無難以維持之重大事由，應依客觀之標準，視該誠
    摯互信之感情基礎是否已生動搖，而達立於同一處境，任何
    人均將喪失維持婚姻之意欲，且無回復希望之程度以決之。
    本件兩造在台共同居住之期間，既常因金錢方面迭起爭執，
    並進而處於互不交談之程度，足見兩造之婚姻關係已生破綻
    ，又兩造自上訴人91年1 月8 日離台返回大陸後亦有1 年6
    個月以上時間未聯絡，本院認兩造婚姻誠摯互信之感情基礎
    已然發生動搖，並達任何人立於同一處境，均將喪失維持婚
    姻之意欲，而無回復希望之程度，亦即兩造婚姻已有難以維
    持之重大事由。
  (二)該事由兩造之歸責性如何？
　  上述重大事由之發生，本院審酌上訴人來台期間，經濟生活
    既全賴被上訴人所僅有之退休俸給，在有限之收入來源之下
    ，自應量入為出，以求共同生活之和諧，詎上訴人竟強求被
    上訴人供給其金錢任意花用，復在不負擔家計之情形下，任
    意向外舉債，造成被上訴人之經濟負擔，又上訴人於91年1
    月8 日出境後，至少有1 年6 個月以上期間，未與被上訴人
    聯絡，而被上訴人嗣後因其離婚之意已決而不願為上訴人辦
    理入境手續並於92年7 月29日更換電話號碼，致上訴人迄今
    無法回台與被上訴人同居等情，認固應由兩造共同負責，惟
    上訴人之有責程度較重，揆諸前揭說明，被上訴人依民法第
    1052條第2 項之規定訴請離婚，即屬有據，應予准許。
五、綜上所述，被上訴人依民法第1052條第2 項之規定，請求離
    婚，為有理由，應予准許。原審為上訴人敗訴之判決，並無
    不合。上訴意旨指摘原判決不當，求予廢棄改判，為無理由
    ，應予駁回。
六、據上論結，本件上訴為無理由，依民事訴訟法第449 條第1
    項、第78條，判決如主文。
中　　華　　民　　國　　94　　年　　11　　月　　9 　　日
                              家事法庭
                                  審判長法官     曾錦昌
                                  法      官     林紀元
                                  法      官     黃國川
以上正本證明與原本無異。
如對本判決上訴，須於判決送達後20日內向本院提出上訴狀，其
未表明上訴理由者，應於上訴後20日內向本院提出上訴理由書（
均須按他造當事人之人數附繕本）。上訴時應提出委任律師或具
有律師資格之人之委任狀，並依附註條文規定辦理。
中　　華　　民　　國　　94　　年　　11　　月　　9 　　日
                                  書  記  官     王婉蓉
附註：
民事訴訟法第466 條之1 ：
對於第二審判決上訴，上訴人應委任律師為訴訟代理人，但上訴
人或其法定代理人具有律師資格者，不在此限。
上訴人之配偶、三親等內之血親、二親等內之姻親，或上訴人為
法人、中央或地方機關時，其所屬專任人員具有律師資格並經法
院認適當者，亦得為第三審訴訟代理人。第1 項但書及第2 項情
形，應於提起上訴或委任時釋明之。
